【裁判字號】    97,消債更,1205
【裁判日期】    980708
【裁判案由】    聲請更生程序
【裁判全文】
臺灣高雄地方法院民事裁定          97年度消債更字第1205號
聲  請  人  甲○○
代  理  人  蔡淑媛律師
上列當事人因消費者債務清理事件聲請更生，本院裁定如下：
  主  文
聲請駁回。
聲請費用由聲請人負擔。
    理  由
一、聲請人意旨略以：聲請人即債務人（以下簡稱聲請人）現積
    欠三商美邦人壽保險股份有限公司（下稱美邦人壽）等金融
    機構債權人共計新臺幣（下同）4,152,358 元，於民國95年
    間曾依「中華民國銀行公會會員辦理消費金融案件無擔保債
    務協商機制」，提出債權人清冊，請求最大債權銀行即復華
    銀行共同協商債務清償方案，就當時無擔保債務達成還款協
    議，約定自95年6 月起，分100 期，利率2%，每月10日繳納
    31,355元之方式償還，然因聲請人每月收入約僅40,000元，
    尚須扶養2 名未成年子女，故協商款大由妹妹代繳，後因妹
    妹生意失敗無法繼續代繳，乃於96年11月間毀諾，嗣於消費
    者債務清理條例施行後，因尚有房貸未曾協商，乃再檢具債
    權人清冊，向最大債權銀行美邦人壽申請協商，惟遭已曾參
    與銀行公會協商機制成立為由而退件，現聲請人名下固有房
    屋、土地各1 筆，每月平均薪資約49,936元，但每月需支出
    膳食費15,000元、管理、水、電、稅費約10,900元、教育費
    13,217元、勞健保費2,100 元，所餘確有不能清償債務之情
    事，為此，爰依法聲請准予裁定更生等語。
二、按債務人不能清償債務或有不能清償之虞者，得依本條例所
    定更生或清算程序，清理其債務，消費者債務清理條例第3
    條定有明文。又聲請更生或清算不合程式或不備其他要件者
    ，法院應以裁定駁回之，但其情形可以補正者，法院應定期
    間先命補正，復為同條例第8 條所明定。次按，債務人對於
    金融機構因消費借貸、自用住宅借款、信用卡或現金卡契約
    而負債務，在聲請更生或清算前，應提出債權人清冊，以書
    面向最大債權金融機構請求協商債務清償方案並表明共同協
    商之意旨。而債務人與金融機構協商成立者，不得聲請更生
    或清算。但因不可歸責於己之事由，致履行顯有重大困難者
    ，不在此限。本條例施行前，債務人依金融主管機關協調成
    立之中華民國銀行公會會員辦理消費金融案件無擔保債務協
    商機制與金融機構成立之協商，準用前項之規定。消費者債
    務清理條例第151 條第1 項、第5 項、第6 項分別定有明文
    。而上開條文第5 、6 項中所稱之「金融機構」，應係指「
    債務人之金融機構債權人全體」而言，蓋苟不為如此之解釋
    ，則債務人可任意與其債權人中任一債權人達成協商，而其
    他債權金融機構亦可輕易破壞協商結果，易致前置協商制度
    無從發揮其應有之功能，而破壞立法目的中疏減法院負擔，
    有效分配司法資源之重要精神。故債務人雖於消費者債務清
    理條例施行前，依金融主管機關協調成立之中華民國銀行公
    會會員辦理消費金融案件無擔保債務協商機制，與金融機構
    進行協商，惟如未與「全體債權金融機構」進行協商，自應
    於聲請更生或清算前，依上開條文之規定，再向最大債權銀
    行聲請進行債務協商；如協商不成立，即應認符合上揭消費
    者債務清理條例第151 條第1 項之規定，得向法院聲請更生
    或清算，不受同條第5 、6 項所定須有「因不可歸責於己之
    事由，致履行原協商顯有重大困難」之限制，惟仍須具備「
    不能清償債務」或「不能清償債務之虞」之要件，法院始得
    裁定准予更生或清算，合先敘明。
三、經查：
(一)聲請人主張其於95年間曾依「中華民國銀行公會會員辦理消
    費金融案件無擔保債務協商機制」，提出債權人清冊，請求
    最大債權銀行即復華銀行共同協商債務清償方案，就當時無
    擔保債務達成還款協議，約定自95年6 月起，分100 期，利
    率2%，每月10日繳納31,355元之方式償還，後因故於96年11
    月間毀諾，嗣於消費者債務清理條例施行後，因尚有房貸未
    曾協商，乃再檢具債權人清冊，向最大債權銀行美邦人壽申
    請協商，惟遭已曾參與銀行公會協商機制成立為由而退件等
    情，有前置協商退件通知函及債權人清冊、協議書、無擔保
    債務還款計畫、當事人綜合信用報告－債務清理條例前置協
    商專用債權人清冊在卷可稽（見本院卷第35頁、第18頁至第
    23頁），堪予認定。依前揭說明意旨，本件聲請更生並不受
    消費者債務清理條例第151 條第5 項、第6 項規定之限制，
    而聲請人既已依同條例第151 條規定行前置協商程序而不成
    立，本院即應審酌聲請人是否已陷於不能清償債務或有不能
    清償之虞。
(二)查聲請人97年度總所得為603,039 元，平均每月收入為50,2
    53元，有聲請人之稅務電子閘門財產所得調件明細表在卷可
    憑（見本院卷第104 頁）。另聲請人陳報其每月生活費用其
    扶養2 名未成年子女費用共需41,217元。惟聲請人既已揹負
    巨額負債，其生活費之標準即應予以壓縮至最低標準，始符
    公允。按依內政部公告之98年度高雄市最低生活費，為每人
    每月11,309元，而上開公告係內政部依據社會救助法第4 條
    規定所制訂之標準，應屬可採。是以，於計算聲請人及其受
    扶養人之每月基本生活費用即應以上開標準之11,309元為宜
    。又聲請人之配偶乙○○97年度之總所得為516,070 元，此
    亦有其稅務電子閘門財產所得調件明細表可憑，是依法其配
    偶亦應負擔所生子女之扶養費2 分1 ，是依此計算，聲請人
    每月所應負擔之費用為22,618元。
(三)又聲請人目前積欠有擔保債務1,724,000 元、無實物擔保之
    授信債務2,085,000 元、信用卡債務343,358 元，然其中房
    貸債務1,724,000 元，有聲請人名下坐落高雄市○○區○○
    段181 地號土地及其上建物3317建號之房屋設定抵押權予放
    款銀行即美邦人壽供擔保，而上開房地之鑑估價值為2,768,
    000 元，此有上開房地之登記謄本、本院執行處通知附卷可
    參（見本院卷第9 頁至第12頁、第56頁至第58頁），則將聲
    請人之房地價值扣除房貸後，尚有餘1,044,000 元可供清償
    其餘債務，如再以之先清償高利率之信用卡債務，餘額再清
    償部份之授信債務，聲請人之負債僅餘授信債務1,384,358
    元，而此一債務倘以其一般利率行情10% 計算，聲請人每月
    應繳利息約為11,536元。則以聲請人每月平均收入50,253元
    扣除每月必要支出22,618元及上述每月應繳利息11,536元後
    ，尚餘16,099元，可供按月償還上開欠款本金及為其他臨時
    之額外支出，且經逐次攤還本金後，聲請人每月應繳利息負
    擔亦日漸減輕，再參酌聲請人為52年出生，正值壯年，且有
    固定收入等節以觀，以聲請人上開資產、收入及支出剩餘情
    形，應可在未來相當期限內逐步將債務清償完畢，自難認聲
    請人有不能清償債務或不能清償之虞之情事。
四、綜上所述，聲請人既有穩定工作，且其收入扣除其個人必要
    生活費用及扶養費支出後，並無不能清償債務或不能清償之
    虞之情事，其聲請既不符合消費者債務清理條例第3 條所定
    要件，且此要件欠缺又屬無從補正，依上揭條文意旨，自應
    駁回其更生之聲請，爰裁定如主文。
五、依消費者債務清理條例第11條第1 項、第8 條前段、第15條
    ，民事訴訟法第78條、第95條，裁定如主文。
中    華    民    國    98    年    7     月    8     日
                民事第六庭    法      官   楊國祥
上為正本係照原本作成。
如不服本裁定，應於裁定送達後10日內，以書狀向本院提出抗告
，並繳納抗告費新臺幣1千元。
中    華    民    國    98    年    7     月    8     日
                              書  記  官   王楨珍


司法院資訊處製作；財團法人民間司法改革基金會備份。
